【裁判字號】    97,交聲,3163
【裁判日期】    980210
【裁判案由】    交管條例聲異
【裁判全文】
臺灣板橋地方法院交通事件裁定          97年度交聲字第3163號
原處分機關  交通部公路總局臺北區監理所板橋監理站
異  議  人  甲○○
上列異議人因違反道路交通管理處罰條例案件，對交通部公路總
局臺北區監理所板橋監理站民國97年12月4 日所為之處分（原處
分案號：板監裁字第裁41-C00000000號）聲明異議，本院裁定如
下：
    主  文
原處分關於「吊扣駕駛執照壹年」部分撤銷。
    理  由
一、異議意旨略以：異議人即受處分人甲○○於民國97年12月2
    日晚間8 時35分許，於酒後，騎乘車牌號碼016-BHF 號機車
    ，在臺北縣浮洲橋機車道為警查獲，並警測得其吐氣酒精含
    量為0.34mg/l，原處分機關以異議人違反道路交通管理處罰
    條例第35條第1 項第1 款規定，裁處罰鍰新臺幣15,000元，
    吊扣駕駛執照1 年，暨施以道路交通安全講習，其前述違規
    行為乃駕駛機車，惟其並無考領機車之駕駛執照，而係領用
    大貨車之駕駛執照，原處分機關竟欲吊扣其大貨車駕駛執照
    ，若此，其即無得謀生，為此，爰依法聲明異議，資為救濟
    等語。
二、本件異議人並未考領機車駕駛執照，但現領有大貨車普通駕
    駛執照乙節，有汽車駕照基本資料查詢結果存卷可證，依原
    處分機關之移送意旨，認原處分所指吊扣者，為吊扣異議人
    之汽車駕駛執照。而依異議意旨，異議人聲明異議之訴訟標
    的僅係就其系爭事實，原處分機關裁處吊扣駕駛執照部分聲
    明不服，是本院所得實質審理者，亦止於此。又異議人於前
    述時、地因酒後騎乘機車，為警查獲，並測得上開吐氣酒精
    含量之事實，異議人並自承在卷，均合先敘明。
三、按汽車駕駛人駕駛汽車，經測試檢定有酒精濃度超過規定標
    準，處新臺幣一萬五千元以上六萬元以下罰鍰，並當場移置
    保管該汽車及吊扣其駕駛執照一年；因而肇事致人受傷者，
    並吊扣其駕駛執照二年；致人重傷或死亡者，吊銷其駕駛執
    照，並不得再考領，道路交通管理處罰條例第35條第1 項第
    1 款固有明文。惟本條項所稱吊扣駕駛執照為何，同條例並
    未再立法說明，是其吊扣駕駛執照之規範射程為何，乃本件
    審理本院厥應確認之前提。
四、按具憲法位階之比例原則，不僅為立法之原理原則，亦為行
    政行為應遵守之一般原理原則，是行政程序法第7 條即規定
    ：「行政行為，應依下列原則為之︰一、採取之方法應有助
    於目的之達成。二、有多種同樣能達成目的之方法時，應選
    擇對人民權益損害最少者。三、採取之方法所造成之損害不
    得與欲達成目的之利益顯失均衡。」
    而為因應各種車輛大小
    及特徵，道路交通安全規則第53條共定有15種駕駛執照。依
    同規則第61條第1 項第3 款規定，汽車駕駛人取得高一級車
    類之駕駛資格者，准其駕駛較低級車類之車輛，已領有大貨
    車駕駛執照者，得駕駛小型車、輕型機器腳踏車。依此規則
    同條項規定，要可見駕駛人取得高一級車類駕駛資格者，係
    視為具有較低級車類車輛之駕駛技術，換言之，較低級車類
    車輛之駕駛資格係高一級車類駕駛資格之一部分，換言之，
    其無替代高一級車輛駕駛資格之地位。茲異議人之違規行為
    ，乃酒後騎乘「機車」，原處分卻係吊扣異議人之「大貨車
    」普通駕駛執照，顯然不符比例原則之精神。上開條例第35
    條第1 項第1 款對於吊扣駕駛執照1 年之規定，雖為法律效
    果之羈束規定，而非裁量條款，然異議人若確無「該當」之
    「機車」駕駛執照可資吊扣，則縱有該羈束規定，原處分機
    關亦無為吊扣其他駕照之處分權限。又行政機關之判斷當然
    不得出於與系爭事物無關之考量，亦不應以無正當合理關聯
    之事項作為判斷之基礎，否則即違反不當聯結禁止之實質法
    治國精神；本件異議人領有之「大貨車」普通駕駛執照，乃
    由「法律」予以明文得駕駛輕型機器腳踏車，已如前述，然
    系爭事實，乃異議人騎乘「機車」違規，故異議人所領有之
    前揭駕照，「客觀事實」上與其「騎乘機車」為風馬牛不相
    及之事，原處分機關自不得遽予吊扣異議人高一級之駕駛資
    格，否則亦屬不當之聯結。次按，同條例第68條規定：「汽
    車駕駛人因違反本條例及道路交通安全規則之規定，受『吊
    銷』駕駛執照處分時，『吊銷』其持有『各級』車類之駕駛
    執照。」然該條例關於『吊扣』駕駛執照處分，則無類此之
    應吊扣其持有「各級」車輛駕駛執照之明文規範，相較以觀
    ，立法者並無使違規人因違規而應受吊扣其持有「各級」車
    類駕駛之意，故就同條例第35條第1 項規定，關於吊扣駕駛
    執照處分規定之適用，即應採前述之嚴格解釋論，否則將違
    反體系解釋之原則。是以，交通部97年1 月24日交路字第09
    70015997號函所稱：駕駛人係僅領有汽車駕駛執照或機車駕
    駛執照之一，且其駕駛道路除有違反上開條例第21條第2 款
    、第21條之1 第2 款至第4 款及第22條第4 款至第6 款等規
    定情形者，如依規定尚應受吊扣駕駛執照處分之情形時，既
    其駕駛執照使用已有違反前述第21條、第21條之1 及第22條
    等相關條款規定，其於違規行為時，係以領有但違規使用之
    前揭駕駛執照，當為明確，自應以其領有之駕駛執照為吊扣
    處分，故汽車駕駛人領有汽車駕駛執照，但未領機車駕駛執
    照，而酒後駕駛機車之違規，係違反該條例第22條第4 款及
    第35條規定，即應吊扣其領有但違規之汽車駕駛執照等語，
    該函釋內容乃違反前開比例原則、不當聯結禁止原則及體系
    解釋原則，本院自不受該函釋之拘束。承上所見，本件異議
    人既未領有機車駕駛執照，原處分機關即不得裁處吊扣駕駛
    執照之處分，是本件異議非無理由，原處分就此部分應予撤
    銷。
五、末按，汽車駕駛人有違反道路交通管理處罰條例第35條第1
    項之情形者，依同條例第24條第1 項第2 款規定，原處分機
    關固應依法裁處接受道路交通安全講習。惟按行政程序法第
    96條第1 項第2 款規定，行政處分以書面為之者，應記載法
    令依據，違反者，該行政處分若未依法補正，自屬有瑕疵，
    而得依法撤銷之。惟本件原處分書就裁處施以道路交通安全
    講習乙節，無端縮寫為施以「道安講習」，受處分人是否即
    得循法認識，自屬有疑，已有未當，而遍觀該書面行政處分
    亦未敘明前揭條例第24條第1 項第2 款規定，以為法令依據
    ，尤有瑕疵。本件因此部分業非本院審查之標的，而未能依
    法撤銷之，然原處分機關實應予改善，附此敘明。
六、爰依道路交通案件處理辦法第20條前段，裁定如主文。
中    華    民    國    98    年    2     月    10    日
                      交通法庭  法  官  朱敏賢
上列正本證明與原本無異。
如不服本裁定，應於裁定送達後5 日內向本院提出抗告狀。
                                書記官  李郁禎
中    華    民    國    98    年    2     月    10    日


司法院資訊處製作；財團法人民間司法改革基金會備份。
